---
title: "Practica 1 - G8"
output:
  html_document:
    df_print: paged
<<<<<<< HEAD:Practicas/Practica1/R/[MyS1]P1_G6_Copia3.Rmd
=======
  pdf_document: default
>>>>>>> feature/practica_R:R/[MyS1]P1_G6_Copia3.Rmd
editor_options:
  chunk_output_type: inline
---

Smart Packaging es una solución innovadora que demuestra el potencial de aplicar tecnología avanzada a los procesos logísticos de empaque. Sin embargo, los inversores de la empresa han expresado preocupación por el incremento constante en los costos energéticos. Uno de los inversores obtuvo información detallada sobre el consumo energético y la exportó en el archivo POE_2023.xlsx, el cual contiene registros del consumo medido en MWh. Este inversor considera que dicha información es clave para evaluar la rentabilidad del negocio. Con base en la construcción de un modelo de análisis, se desea responder a las siguientes preguntas:

# 1. ¿Cuál es el costo actual del consumo energético, considerando que los robots consumen actualmente 0.2 MWh y operan bajo el horario laboral vigente (08:00 a 20:00 horas)?

```{r}
# Cargar las librerías
library(readxl)    
library(dplyr)     
library(tidyr)     
library(lubridate) 
library(ggplot2) 

ARCHIVO_EXCEL <- "POE_2023.xlsx"

# horario laboral: de 8:00 AM a 8:00 PM (20:00 horas)
HORARIO_LABORAL <- 8:20 

# días laborales promedio por mes
DIAS_LABORALES_MES <- 30

# Parámetros del problema
CONSUMO_ACTUAL <- 0.2
<<<<<<< HEAD:Practicas/Practica1/R/[MyS1]P1_G6_Copia3.Rmd
HORAS_ACTUALES <- length(HORARIO_LABORAL) #las horas que se trabajan al dia
=======
HORAS_ACTUALES <- 12 #las horas que se trabajan al dia
>>>>>>> feature/practica_R:R/[MyS1]P1_G6_Copia3.Rmd

MESES <- c("ENERO", "FEBRERO", "MARZO", "ABRIL", "MAYO", "JUNIO",
           "JULIO", "AGOSTO", "SEPTIEMBRE", "OCTUBRE", "NOVIEMBRE", "DICIEMBRE")
```

## Funcion para procesar la información del excel

<<<<<<< HEAD:Practicas/Practica1/R/[MyS1]P1_G6_Copia3.Rmd
```{r}
=======
```{r include=FALSE}
>>>>>>> feature/practica_R:R/[MyS1]P1_G6_Copia3.Rmd
procesar_datos_energia <- function(archivo_excel) {
  
  if (!file.exists(archivo_excel)) {
    stop(paste("Error: No se encuentra el archivo", archivo_excel))
  }
  
  #almacenar todos los datos procesados
  datos_completos <- data.frame()
  
  # Procesar cada mes del año
  for (i in 1:length(MESES)) {
    mes <- MESES[i]
    
    tryCatch({
      # Leer la hoja correspondiente al mes actual del archivo Excel
      datos_raw <- read_excel(archivo_excel, sheet = mes, col_names = FALSE, col_types = "text")
      
      # Buscar en qué fila está la palabra "Hora" porque ahi van a iniciar los datos
      fila_hora <- which(datos_raw[[1]] == "Hora", arr.ind = TRUE)
      
      if (length(fila_hora) > 0) {
        # Los datos reales empiezan en la fila de abajo
        inicio_datos <- fila_hora[1] + 1
        # Extraer solo las filas que contienen datos
        datos_mes <- datos_raw[inicio_datos:nrow(datos_raw), ]
        
        # Sacamos los encabezados para saber los dias del mes
        encabezados <- datos_raw[fila_hora[1], ]
        dias_mes <- suppressWarnings(as.numeric(unlist(encabezados[3:ncol(encabezados)])))
        # Filtrar solo días válidos (entre 1 y 31, sin valores NA)
        dias_mes <- dias_mes[!is.na(dias_mes) & dias_mes >= 1 & dias_mes <= 31]
        
        registros_mes <- 0
        
        # Procesar cada fila de datos que vendra siendo cada hora del dia
        for (fila in 1:nrow(datos_mes)) {
          primera_col <- datos_mes[fila, 1]
          
          # Verificar que la celda no esté vacía
          if (!is.na(primera_col) && !is.null(primera_col) && primera_col != "") {
            
            # VAlidamos que los datos vengan en formato de fraccion que es el formato que usa excel para las horas
            # suppressWarnings evita mostrar advertencias si la conversión falla
            hora_fraccion <- suppressWarnings(as.numeric(primera_col))
            
            if (!is.na(hora_fraccion) && is.numeric(hora_fraccion)) {
              # Convertir la fracción de día a hora del día (0-23) para que sea facil de entender
              hora <- floor(hora_fraccion * 24)
              
              if (!is.na(hora) && hora >= 0 && hora <= 23) {
                
                # Procesar cada día del mes actual
                for (col in 1:length(dias_mes)) {
                  dia <- dias_mes[col]
                  
                  # Obtener el precio de energía para esta hora y día específicos
                  # col + 2 porque las primeras 2 columnas son hora, los días empiezan en la 3ra
                  precio_raw <- datos_mes[fila, col + 2]
                  precio <- suppressWarnings(as.numeric(precio_raw))
                  
                  if (!is.na(precio) && !is.na(dia) && precio > 0) {
                    # Agregar este registro al data frame de datos completos
                    datos_completos <- rbind(datos_completos, data.frame(
                      mes = mes,              
                      mes_num = i,            
                      dia = dia,              
                      hora = hora,            
                      precio_mwh = precio,    # Precio de energía en USD/MWh
                      stringsAsFactors = FALSE 
                    ))
                    # Incrementar el contador de registros procesados para este mes
                    registros_mes <- registros_mes + 1
                  }
                }
              }
            }
          }
        }
<<<<<<< HEAD:Practicas/Practica1/R/[MyS1]P1_G6_Copia3.Rmd
        cat(registros_mes, "registros\n")
      } else {
        # Si no se encontró la fila de "Hora"
        cat("no se encontró fila 'Hora'\n")
=======
        #cat(registros_mes, "registros\n")
      } else {
        # Si no se encontró la fila de "Hora"
        #cat("no se encontró fila 'Hora'\n")
>>>>>>> feature/practica_R:R/[MyS1]P1_G6_Copia3.Rmd
      }
    }, error = function(e) {
      # Si ocurre algún error durante el procesamiento, mostrar el mensaje
      cat("Error:", conditionMessage(e), "\n")
    })
  }
  
  # Mostrar el total de registros procesados de todos los meses
  cat("Total de registros procesados:", nrow(datos_completos), "\n")
  return(datos_completos)
}
```

### Procesar datos

<<<<<<< HEAD:Practicas/Practica1/R/[MyS1]P1_G6_Copia3.Rmd
```{r}
=======
```{r include=FALSE}
>>>>>>> feature/practica_R:R/[MyS1]P1_G6_Copia3.Rmd
# Ejecutar la función para procesar todos los datos del archivo Excel
datos <- procesar_datos_energia(ARCHIVO_EXCEL)

# Filtrar los datos para incluir solo las horas del horario laboral (8:00 a 20:00)
datos_laborales <- datos %>%
  filter(hora %in% HORARIO_LABORAL)

resumen_datos <- datos_laborales %>%
  group_by(mes) %>%  # Agrupar los datos por mes
  summarise(
    registros = n(),  
    precio_min = min(precio_mwh, na.rm = TRUE),      
    precio_max = max(precio_mwh, na.rm = TRUE),      
    precio_promedio = mean(precio_mwh, na.rm = TRUE), 
    .groups = 'drop'
  )

```

### Calculos

```{r}
# Calcular los costos mensuales basados en el consumo actual
costos_mensuales <- datos_laborales %>%
  group_by(mes, mes_num) %>%  # Agrupar por mes y número de mes
  summarise(
    precio_promedio = mean(precio_mwh, na.rm = TRUE),
    registros = n(),  
    .groups = 'drop'  
  ) %>%
  mutate(
    # Precio promedio × Consumo por hora × Horas por día × Días por mes
    costo_mensual_actual = precio_promedio * CONSUMO_ACTUAL * HORAS_ACTUALES * DIAS_LABORALES_MES
  ) %>%
  arrange(mes_num)

# Calcular el costo total anual sumando todos los costos mensuales
costo_anual_actual <- sum(costos_mensuales$costo_mensual_actual)
```

### RESPUESTA 1

```{r}
cat("\nCOSTO ACTUAL DEL CONSUMO ENERGÉTICO\n", "Costo anual total:", scales::dollar(costo_anual_actual), "\n", "Costo mensual promedio:", scales::dollar(costo_anual_actual/12), "\n")
```

# 2. Si se modifica el modelo para que los robots consuman 0.15 MWh, pero trabajen la mitad del tiempo, ¿sigue siendo rentable la operación?

```{r}

CONSUMO_NUEVO <- 0.15
HORAS_NUEVAS <- HORAS_ACTUALES / 2

```

### Calculos

```{r}
costos_mensuales_nuevos <- costos_mensuales %>%
  mutate(
  costo_mensual_nuevo = precio_promedio * CONSUMO_NUEVO * HORAS_NUEVAS * DIAS_LABORALES_MES,
  ahorro_mensual = costo_mensual_actual - costo_mensual_nuevo,
    porcentaje_ahorro = (ahorro_mensual / costo_mensual_actual) * 100
  )

costo_anual_nuevo <- sum(costos_mensuales_nuevos$costo_mensual_nuevo)
ahorro_anual <- costo_anual_actual - costo_anual_nuevo
porcentaje_ahorro_anual <- (ahorro_anual / costo_anual_actual) * 100
```

### RESPUESTA 2

```{r}
cat("\nRENTABILIDAD DEL NUEVO MODELO\n", "Costo anual actual:", scales::dollar(costo_anual_actual), "\n", "Costo anual propuesto:", scales::dollar(costo_anual_nuevo), "\n", "Ahorro anual:", scales::dollar(ahorro_anual), "\n", "Porcentaje de ahorro:", round(porcentaje_ahorro_anual, 1), "%\n")

```

```{r}
cat(" El modelo propuesto genera ahorros superiores al 60%\n")
```

# 3. Los inversores desean identificar el mes más rentable y el mes menos rentable. Esta información debe presentarse en:

## Una tabla comparativa mensual.

```{r}
tabla_comparativa <- costos_mensuales_nuevos %>%
  mutate(
    Mes = mes,
    `Precio Promedio ($/MWh)` = round(precio_promedio, 2),
    `Costo Actual ($)` = round(costo_mensual_actual, 0)
  ) %>%
  select(Mes, `Precio Promedio ($/MWh)`, `Costo Actual ($)`)

print(tabla_comparativa)
```

## Una gráfica ordenada por mes, que permita visualizar tendencias de aumento o disminución en la rentabilidad.

```{r}
datos_grafico <- costos_mensuales_nuevos %>%
  select(mes, mes_num, costo_mensual_actual, costo_mensual_nuevo, precio_promedio, ahorro_mensual) %>%
  pivot_longer(cols = c(costo_mensual_actual, costo_mensual_nuevo), 
               names_to = "modelo", values_to = "costo") %>%
  mutate(
    modelo = case_when(
      modelo == "costo_mensual_actual" ~ "Modelo Actual",
      modelo == "costo_mensual_nuevo" ~ "Modelo Propuesto"
    ),
    mes_abrev = factor(substr(mes, 1, 3), 
                       levels = substr(MESES, 1, 3))
  )

grafico_costos <- ggplot(datos_grafico, aes(x = mes_num, y = costo, color = modelo)) +
  geom_line(size = 1.2, alpha = 0.8) +
  geom_point(size = 3.5, alpha = 0.9) +
  scale_x_continuous(breaks = 1:12, labels = substr(MESES, 1, 3)) +
  scale_y_continuous(labels = scales::dollar_format()) +
  scale_color_manual(
    values = c("Modelo Actual" = "#E74C3C", "Modelo Propuesto" = "#27AE60"),
    name = "Modelo"
  ) +
  labs(
    title = "Comparación de Costos Energéticos Mensuales 2023",
    subtitle = paste("Smart Packaging - Ahorro anual proyectado:", scales::dollar(ahorro_anual)),
    x = "Mes",
    y = "Costo Mensual (USD)",
    caption = "Fuente: POE_2023.xslx"
  ) +
  theme_minimal() +
  theme(
    plot.title = element_text(size = 16, face = "bold", hjust = 0.5),
    plot.subtitle = element_text(size = 12, hjust = 0.5, color = "#349beb"),
    legend.position = "bottom",
    panel.grid.minor = element_blank(),
    axis.text.x = element_text(angle = 45, hjust = 1)
  )

print(grafico_costos)
```

```{r}
# Filtrar los datos del mes de ENERO
enero_data <- datos %>%
  filter(mes == "ENERO")

# Función para calcular el costo total según las horas activas
calcular_costo_esquema <- function(horas_activas) {
  enero_data %>%
    filter(hora %in% horas_activas) %>%
    summarise(costo_total = sum(precio_mwh * 0.2)) %>%
    pull(costo_total)
}

# Definir horas activas por alternativa
horas_a <- c(4:11, 16:23)       # a) descansa 00-04 y 12-16
horas_b <- c(0:7, 12:15, 20:23) # b) descansa 08-12 y 16-20
horas_c <- c(0:7, 12:19)        # c) descansa 08-12 y 20-24

# Calcular costos por alternativa
costo_a <- calcular_costo_esquema(horas_a)
costo_b <- calcular_costo_esquema(horas_b)
costo_c <- calcular_costo_esquema(horas_c)

# Crear tabla comparativa
df_costos <- data.frame(
  Alternativa = c("a) 00-04 & 12-16", "b) 08-12 & 16-20", "c) 08-12 & 20-24"),
  Horas_Operativas = c(length(horas_a), length(horas_b), length(horas_c)) * 31,  # enero tiene 31 días
  Consumo_Total_MWh = round(c(length(horas_a), length(horas_b), length(horas_c)) * 31 * 0.2, 2),
  Costo_Total_USD = round(c(costo_a, costo_b, costo_c), 2)
)

# Mostrar tabla
df_costos

```
```{r}
library(ggplot2)

ggplot(df_costos, aes(x = Alternativa, y = Costo_Total_USD, fill = Alternativa)) +
  geom_col(width = 0.6) +
  geom_text(aes(label = paste0("$", round(Costo_Total_USD, 2))), vjust = -0.5) +
  labs(
    title = "Comparación de Costos por Esquema de Operación (ENERO)",
    x = "Alternativa",
    y = "Costo Total (USD)"
  ) +
  theme_minimal() +
  theme(legend.position = "none")

```
Conclusión
Las tres alternativas propuestas mantuvieron el mismo consumo total, pero el costo varió según el horario operado. La opción b) fue la más económica, lo que demuestra que operar en horas con menor tarifa puede reducir costos sin afectar la productividad.

```{r setup, include=FALSE}
knitr::opts_chunk$set(echo = FALSE, message = FALSE, warning = FALSE, fig.width = 10, fig.height = 6)

# Cargar librerías necesarias
library(readxl)
library(dplyr)
library(tidyr)
library(lubridate)
library(ggplot2)
library(gridExtra)
library(scales)
library(knitr)
library(kableExtra)
```



```{r funciones_procesamiento}
cargar_datos_energia <- function(archivo_excel) {
  # Nombres de los meses en español (como aparecen en las hojas)
  meses <- c("ENERO", "FEBRERO", "MARZO", "ABRIL", "MAYO", "JUNIO",
             "JULIO", "AGOSTO", "SEPTIEMBRE", "OCTUBRE", "NOVIEMBRE", "DICIEMBRE")
  
  # Días por mes en 2023 (año no bisiesto)
  dias_por_mes <- c(31, 28, 31, 30, 31, 30, 31, 31, 30, 31, 30, 31)
  
  # Lista para almacenar todos los datos
  datos_completos <- list()
  
  
  for (i in 1:12) {
    
    # Leer la hoja del mes actual
    datos_mes <- read_excel(archivo_excel, sheet = meses[i], skip = 2)
    
    # Obtener número de días del mes actual
    dias_mes <- dias_por_mes[i]
    
    # Seleccionar solo las columnas necesarias (Hora + días del mes)
    columnas_necesarias <- c("Hora", as.character(1:dias_mes))
    datos_mes <- datos_mes[, columnas_necesarias]
    
    # Convertir a formato largo (tidy data)
    datos_largo <- datos_mes %>%
      pivot_longer(cols = -Hora, 
                   names_to = "dia", 
                   values_to = "consumo_mwh") %>%
      mutate(
        mes = i,
        mes_nombre = meses[i],
        dia = as.numeric(dia),
        # Crear fecha completa
        fecha = as.Date(paste(2023, mes, dia, sep = "-")),
        # Extraer hora de inicio del intervalo
        hora_inicio = as.numeric(substr(Hora, 1, 2))
      ) %>%
      filter(!is.na(consumo_mwh) & !is.na(fecha))  # Filtrar valores NA
    
    # Agregar a la lista
    datos_completos[[i]] <- datos_largo
  }
  
  # Combinar todos los meses
  datos_final <- bind_rows(datos_completos)
  
  return(datos_final)
}

```

```{r funciones_variables}
agregar_variables_contextuales <- function(datos) {
  # Definir feriados de Guatemala 2023
  feriados_guatemala_2023 <- as.Date(c(
    "2023-01-01",  # Año Nuevo
    "2023-04-06",  # Jueves Santo
    "2023-04-07",  # Viernes Santo
    "2023-04-08",  # Sábado de Gloria
    "2023-05-01",  # Día del Trabajo
    "2023-06-30",  # Día del Ejército
    "2023-09-15",  # Día de la Independencia
    "2023-10-20",  # Día de la Revolución
    "2023-11-01",  # Día de Todos los Santos
    "2023-12-24",  # Nochebuena
    "2023-12-25",  # Navidad
    "2023-12-31"   # Fin de Año
  ))
  
  # Definir períodos de ciclo escolar en Guatemala 2023
  # Ciclo escolar típico: febrero-octubre
  inicio_ciclo_escolar <- as.Date("2023-02-01")
  fin_ciclo_escolar <- as.Date("2023-10-31")
  
  # Agregar todas las variables contextuales
  datos_enriquecidos <- datos %>%
    mutate(
      # Variables básicas de tiempo
      dia_semana = weekdays(fecha),
      dia_semana_num = wday(fecha, week_start = 1),  # 1=Lunes, 7=Domingo
      
      # Clasificaciones de días
      es_fin_semana = dia_semana_num %in% c(6, 7),  # Sábado y Domingo
      es_semana_laboral = dia_semana_num %in% c(1, 2, 3, 4),  # Lunes a Jueves
      es_viernes = dia_semana_num == 5,
      
      # Estación del año (Hemisferio Norte - Guatemala)
      estacion = case_when(
        mes %in% c(12, 1, 2) ~ "Verano",     # Diciembre-Febrero (seco)
        mes %in% c(3, 4, 5) ~ "Primavera",  # Marzo-Mayo (transición)
        mes %in% c(6, 7, 8) ~ "Invierno",   # Junio-Agosto (lluvioso)
        mes %in% c(9, 10, 11) ~ "Otoño"     # Septiembre-Noviembre (transición)
      ),
      
      # Ciclo escolar
      es_ciclo_escolar_activo = fecha >= inicio_ciclo_escolar & fecha <= fin_ciclo_escolar,
      
      # Feriados
      es_feriado = fecha %in% feriados_guatemala_2023,
      
      # Clasificaciones de períodos
      tipo_dia = case_when(
        es_feriado ~ "Feriado",
        es_fin_semana ~ "Fin de Semana",
        es_semana_laboral ~ "Semana Laboral",
        es_viernes ~ "Viernes",
        TRUE ~ "Otro"
      ),
      
      # Clasificación de horarios
      periodo_dia = case_when(
        hora_inicio >= 0 & hora_inicio < 6 ~ "Madrugada",
        hora_inicio >= 6 & hora_inicio < 12 ~ "Mañana",
        hora_inicio >= 12 & hora_inicio < 18 ~ "Tarde",
        hora_inicio >= 18 & hora_inicio < 24 ~ "Noche"
      ),
      
      # Mes como factor ordenado
      mes_factor = factor(mes_nombre, levels = c("ENERO", "FEBRERO", "MARZO", "ABRIL", 
                                                "MAYO", "JUNIO", "JULIO", "AGOSTO", 
                                                "SEPTIEMBRE", "OCTUBRE", "NOVIEMBRE", "DICIEMBRE")),
      
      # Día de la semana como factor ordenado
      dia_semana_factor = factor(dia_semana, levels = c("lunes", "martes", "miércoles", 
                                                       "jueves", "viernes", "sábado", "domingo"))
    )
  
  return(datos_enriquecidos)
}

```

## 5. Enriquecimiento de la información

El presente análisis evalúa el consumo energético de Smart Packaging durante el año 2023, enriqueciendo los datos originales con variables contextuales clave para una mejor comprensión de los patrones de consumo y su impacto en la rentabilidad del negocio.

```{r funciones_estadisticas}
realizar_analisis_estadistico <- function(datos) {
  
  # Estadísticas generales
  resumen_general <- datos %>%
    summarise(
      total_registros = n(),
      consumo_promedio = mean(consumo_mwh, na.rm = TRUE),
      consumo_mediano = median(consumo_mwh, na.rm = TRUE),
      consumo_min = min(consumo_mwh, na.rm = TRUE),
      consumo_max = max(consumo_mwh, na.rm = TRUE),
      desviacion_std = sd(consumo_mwh, na.rm = TRUE),
      consumo_total_anual = sum(consumo_mwh, na.rm = TRUE)
    )
  
  print(resumen_general)
  
  
  analisis_tipo_dia <- datos %>%
    group_by(tipo_dia) %>%
    summarise(
      registros = n(),
      consumo_promedio = mean(consumo_mwh, na.rm = TRUE),
      consumo_total = sum(consumo_mwh, na.rm = TRUE),
      desviacion_std = sd(consumo_mwh, na.rm = TRUE),
      .groups = 'drop'
    ) %>%
    arrange(desc(consumo_promedio))
  
  print(analisis_tipo_dia)
  
  
  analisis_estacion <- datos %>%
    group_by(estacion) %>%
    summarise(
      registros = n(),
      consumo_promedio = mean(consumo_mwh, na.rm = TRUE),
      consumo_total = sum(consumo_mwh, na.rm = TRUE),
      desviacion_std = sd(consumo_mwh, na.rm = TRUE),
      .groups = 'drop'
    ) %>%
    arrange(desc(consumo_promedio))
  
  print(analisis_estacion)
  
  cat("\n=== ANÁLISIS POR PERÍODO DEL DÍA ===\n")
  
  # Análisis por período del día
  analisis_periodo_dia <- datos %>%
    group_by(periodo_dia) %>%
    summarise(
      registros = n(),
      consumo_promedio = mean(consumo_mwh, na.rm = TRUE),
      consumo_total = sum(consumo_mwh, na.rm = TRUE),
      desviacion_std = sd(consumo_mwh, na.rm = TRUE),
      .groups = 'drop'
    ) %>%
    arrange(desc(consumo_promedio))
  
  print(analisis_periodo_dia)
  
  # Retornar lista con todos los análisis
  return(list(
    general = resumen_general,
    tipo_dia = analisis_tipo_dia,
    estacion = analisis_estacion,
    periodo_dia = analisis_periodo_dia
  ))
}

# ===============================================================================
# 4. FUNCIÓN PARA GENERAR VISUALIZACIONES
# ===============================================================================

generar_visualizaciones <- function(datos) {
  
  # 1. Consumo promedio por mes
  grafico1 <- datos %>%
    group_by(mes_factor) %>%
    summarise(consumo_promedio = mean(consumo_mwh, na.rm = TRUE), .groups = 'drop') %>%
    ggplot(aes(x = mes_factor, y = consumo_promedio)) +
    geom_col(fill = "steelblue", alpha = 0.7) +
    theme_minimal() +
    labs(title = "Consumo Energético Promedio por Mes",
         x = "Mes", y = "Consumo Promedio (MWh)") +
    theme(axis.text.x = element_text(angle = 45, hjust = 1))
  
  # 2. Consumo por tipo de día
  grafico2 <- datos %>%
    group_by(tipo_dia) %>%
    summarise(consumo_promedio = mean(consumo_mwh, na.rm = TRUE), .groups = 'drop') %>%
    ggplot(aes(x = reorder(tipo_dia, consumo_promedio), y = consumo_promedio)) +
    geom_col(fill = "coral", alpha = 0.7) +
    coord_flip() +
    theme_minimal() +
    labs(title = "Consumo Energético por Tipo de Día",
         x = "Tipo de Día", y = "Consumo Promedio (MWh)")
  
  # 3. Patrón diario promedio por hora
  grafico3 <- datos %>%
    group_by(hora_inicio) %>%
    summarise(consumo_promedio = mean(consumo_mwh, na.rm = TRUE), .groups = 'drop') %>%
    ggplot(aes(x = hora_inicio, y = consumo_promedio)) +
    geom_line(color = "darkgreen", size = 1) +
    geom_point(color = "darkgreen", size = 2) +
    scale_x_continuous(breaks = seq(0, 23, 2)) +
    theme_minimal() +
    labs(title = "Patrón de Consumo por Hora del Día",
         x = "Hora", y = "Consumo Promedio (MWh)")
  
  # 4. Consumo por estación
  grafico4 <- datos %>%
    group_by(estacion) %>%
    summarise(consumo_promedio = mean(consumo_mwh, na.rm = TRUE), .groups = 'drop') %>%
    ggplot(aes(x = estacion, y = consumo_promedio)) +
    geom_col(fill = "orange", alpha = 0.7) +
    theme_minimal() +
    labs(title = "Consumo Energético por Estación",
         x = "Estación", y = "Consumo Promedio (MWh)")
  
  # 5. Boxplot de consumo por día de la semana
  grafico5 <- datos %>%
    ggplot(aes(x = dia_semana_factor, y = consumo_mwh)) +
    geom_boxplot(fill = "lightblue", alpha = 0.7) +
    theme_minimal() +
    labs(title = "Distribución de Consumo por Día de la Semana",
         x = "Día de la Semana", y = "Consumo (MWh)") +
    theme(axis.text.x = element_text(angle = 45, hjust = 1))
  
  # 6. Comparación ciclo escolar vs no escolar
  grafico6 <- datos %>%
    mutate(ciclo_escolar = ifelse(es_ciclo_escolar_activo, "Ciclo Activo", "Ciclo Inactivo")) %>%
    group_by(ciclo_escolar, hora_inicio) %>%
    summarise(consumo_promedio = mean(consumo_mwh, na.rm = TRUE), .groups = 'drop') %>%
    ggplot(aes(x = hora_inicio, y = consumo_promedio, color = ciclo_escolar)) +
    geom_line(size = 1) +
    geom_point(size = 2) +
    scale_x_continuous(breaks = seq(0, 23, 2)) +
    theme_minimal() +
    labs(title = "Patrón de Consumo: Ciclo Escolar vs No Escolar",
         x = "Hora", y = "Consumo Promedio (MWh)",
         color = "Período")
  
  # Mostrar todos los gráficos
  grid.arrange(grafico1, grafico2, ncol = 2)
  grid.arrange(grafico3, grafico4, ncol = 2)
  grid.arrange(grafico5, grafico6, ncol = 2)
  
  # Retornar lista de gráficos para uso posterior
  return(list(
    mensual = grafico1,
    tipo_dia = grafico2,
    horario = grafico3,
    estacional = grafico4,
    semanal = grafico5,
    ciclo_escolar = grafico6
  ))
}

# ===============================================================================
# 5. FUNCIÓN PRINCIPAL DE EJECUCIÓN
# ===============================================================================

ejecutar_analisis_completo <- function(ruta_archivo) {
 
  
  # Cargar datos
  datos_energia <- cargar_datos_energia(ruta_archivo)
  
  # Agregar variables contextuales
  datos_enriquecidos <- agregar_variables_contextuales(datos_energia)
  
  # Realizar análisis estadístico
  resultados_estadisticos <- realizar_analisis_estadistico(datos_enriquecidos)
  
  # Generar visualizaciones
  graficos <- generar_visualizaciones(datos_enriquecidos)
  
  # Guardar datos procesados
  write.csv(datos_enriquecidos, "datos_energia_enriquecidos_2023.csv", row.names = FALSE)
  
  # Retornar todos los resultados
  return(list(
    datos = datos_enriquecidos,
    estadisticas = resultados_estadisticos,
    graficos = graficos
  ))
}

# ===============================================================================
# 6. EJECUCIÓN DEL ANÁLISIS
# ===============================================================================

# Especificar la ruta del archivo Excel
# CAMBIAR POR LA RUTA CORRECTA DE TU ARCHIVO
ruta_archivo <- "POE_2023.xlsx"

# Verificar si el archivo existe
if (file.exists(ruta_archivo)) {
  # Ejecutar análisis completo
  resultados <- ejecutar_analisis_completo(ruta_archivo)
  
  cat("\n=== RESUMEN DE INSIGHTS CLAVE ===\n")
  cat("1. Total de registros procesados:", nrow(resultados$datos), "\n")
  cat("2. Consumo total anual:", round(sum(resultados$datos$consumo_mwh, na.rm = TRUE), 2), "MWh\n")
  cat("3. Consumo promedio diario:", round(mean(resultados$datos$consumo_mwh, na.rm = TRUE), 2), "MWh\n")
  cat("4. Archivo de datos enriquecidos guardado exitosamente\n")
  
} else {
  cat("ERROR: El archivo", ruta_archivo, "no fue encontrado.\n")
  cat("Por favor, verifica la ruta del archivo y vuelve a intentar.\n")
}

```

